臺灣高等法院臺南分院民事裁定　　　　　94年度家抗字第35號
抗　告　人　財政部國有財產局臺灣南區辦事處臺南分處
法定代理人　凌中
　　　　　　送達代收人　甲○○.
相　對　人　陽信商業銀行股份有限公司
法定代理人　丙○○
　　　　　　送達代收人　乙○○.
上列抗告人因與相對人間就被繼承人賴世宏指定遺產管理人事件
，對於中華民國94年3月25日臺灣臺南地方法院94年度財管字第1
2號裁定提起抗告，本院裁定如下：
    主    文
抗告駁回。
抗告程序費用由抗告人負擔。
    理    由
一、按先順序繼承人均拋棄其繼承權時，由次順序之繼承人繼承
    。其次順序繼承人有無不明或第四順序之繼承人均拋棄其繼
    承權者，準用關於無人承認繼承之規定。又繼承開始時，繼
    承人之有無不明者，由親屬會議於 1個月內選定遺產管理人
    ，並將繼承開始及選定遺產管理人之事由，向法院報明。又
    第1178條所定之期限屆滿，無繼承人承認繼承時，其遺產於
    清償債權，並交付遺贈物後，如有賸餘，歸屬國庫。又繼承
    人有無不明而不能依民法第1177條選定遺產管理人時，得由
    利害關係人聲請法院選任之。民法第1176條第6項、第1177
    條、第1185條及第1178條第2項分別定有明文。
二、本件聲請人即相對人於原審法院聲請意旨略以：被繼承人賴
    世宏【男，民國（下同）23年11月12日出生，92年6月3日死
    亡，生前最後住所：臺南市○區○○里○○路○段750巷134
    弄10號】生前以其所有坐落台南市○區○○段778號土地，
    及其地上建物即臺南市○區○○里○○路○段750巷134弄10
    號，設定最高限額抵押權新臺幣（下同）2,520,000元予相
    對人，資為向相對人借款之擔保。嗣被繼承人賴世宏於88年
    8月11日向相對人借款2,100,000元，惟被繼承人賴世宏至89
    年2月10日即停止繳息，故相對人於93年2月13日向原審法院
    聲請對被繼承人賴世宏之前開財產強制執行，經原審法院93
    年度執妥字第6122號強制執行事件受理在案，嗣該強制執行
    事件之抵押標的物已拍定並定於93年11月24日實行分配。而
    其死後，其法定繼承人均已拋棄繼承，其繼承人有無不明，
    復無人擔任被繼承人賴世宏之遺產管理人，相對人為其債權
    人，屬利害關係人，為使強制執行順利進行，爰聲請指定被
    繼承人賴世宏之配偶賴鄭秀英為被繼承人賴世宏之遺產管理
    人等語。
三、原審法院裁定意旨略以：
  (一)、前開事實，業經相對人提出繼承系統表、戶籍謄本各一件
      為證，並經依職權調閱原審法院92年度繼字688號聲請拋
      棄繼承卷宗及原審法院93年度妥字第6122號執行卷宗，核
      閱無誤，是相對人之主張堪信為真實。又查被繼承人賴世
      宏之繼承人均已聲明拋棄繼承權，又未準用民法第1177條
      之規定選定遺產管理人，而被繼承人賴世宏為相對人之債
      務人，故相對人以利害關係人之身分聲請選任被繼承人賴
      世宏之遺產管理人，核與上開規定並無不合，應予准許。
  (二)、按公示催告期限屆滿，無繼承人承認繼承時，其遺產於清
      償債權，並交付遺贈物後，如有剩餘，歸屬國庫；又按非
      公用國有財產以財政部國有財產局為管理機關，民法第11
      85條、國有財產法第12條分別定有明文。查本件被繼承人
      賴世宏之繼承人皆已拋棄繼承權，且未準用民法第1177條
      之規定選定遺產管理人，足徵渠等對被繼承人賴世宏遺產
      之處置已漠不關心，相對人雖聲請選定被繼承人賴世宏之
      配偶鄭秀英為遺產管理人，惟經原審法院傳訊，關係人賴
      鄭秀英皆未到庭表示意見，無從得知其意願，審酌遺產管
      理人就被繼承人賴世宏遺產之管理應負有相當之責，非謂
      得逕依職權加諸於他人不利益，況關係人賴鄭秀英若無擔
      任遺產管理人之意願，其對於被繼承人賴世宏之管理分配
      將不盡心，喪失選定管理人之目的；為使被繼承人賴世宏
      遺產處置順利進行，並參酌前開規定，爰選任抗告人財政
      部國有財產局台灣南區辦事處台南分處為被繼承人賴世宏
      之遺產管理人應較為適當。
四、抗告意旨略以：
  (一)、按司法院74年10月15日台廳一字第05786號函示第2項第3
      款：「嗣後各地方法院受理有關無人承認繼承遺產管理事
      件時，先順序繼承人均拋棄繼承，其次順序繼承人有無不
      明而應准用關於無人承認繼承之規定時，應先審核可否依
      民法第1177條規定選定遺產管理人。如無法選定遺產管理
　　　人者，因此類拋棄繼承事件，多屬遺債大於遺產，形同破
      產，儘量避免選任國有財產局為遺產管理人」，以及國有
      財產局91年2月27日台財產局接字第0910004982號函轉司
      法院秘書長90年12月20日（90）秘台廳民一字第30224號
      函示「檢送司法院秘書長90年12月20日（90）秘台懲民一
      字第30224號函影本乙份，司法院秘書長已轉知台灣高等
      法院等，請各法院受理有關無人承認繼承遺產管理人事件
      時，宜注意依財政部修正之代管無人承認繼承遺產作業要
      點及該院74年10月15日（74）院台廳一字第05786號函辦
      理」。
  (二)、經查抗告人於94年3月31日接獲原審法院94年度財管字第
      12號民事裁定，選任為被繼承人賴世宏之遺產管理人。然
      經細閱該民事裁定理由欄第二項之記載：「…被繼承人賴
      世宏…其法定繼承人皆已辦理拋棄繼承，相對人為被繼承
      人賴世宏之債權人，爰依法聲請選定…。」均未提及賴君
      是否尚有其他遺產。衡諸一般常情，被繼承人之法定繼承
      人所以聲明拋棄繼承，不外乎被繼承人之遺債大於遺產，
      有破產之虞，審究本案，被繼承人賴世宏應遺有大筆債務
      尚未清償！再者，人性戀財，若被繼承人果真留有其他遺
      產，其繼承人豈會拋棄繼承之理？因之本案應屬於遺債大
      於遺產之情形，則依據上開司法院之函示應儘量避免選任
      國有財產局為遺產管理人，原裁定之選任實有未當。
  (三)、次查，抗告人係國庫之管理機關，而國庫對於無人承認繼
      承之遺產向有期待權，因此於被繼承人尚有剩餘遺產得以
      歸屬國庫之情形下，選任抗告人為遺產管理人方有實益；
      審究本案，既有遺債大於遺產之虞，若選任抗告人為遺產
      管理人，抗告人仍須盡善良管理人之責任為其管理遺產、
      處理債務問題，其間所將耗費之人力、時間實難以金錢衡
      量；且管理期間所須之花費亦由國庫代為墊付，而若落得
      其遺產不足以清償，不僅國庫利益受損，更甚者，豈非造
      成浪費國家資源於少數特定人之不公現象。
  (四)、末查，所謂拋棄繼承，謂依法有繼承權之人於繼承開始時
      ，依法定方式所為與繼承立於無關係地位之意思表示，一
      旦繼承權經合法拋棄者，該繼承人之繼承權即溯及於繼承
      開始時而喪失，其應繼分歸屬於其他同一順序之繼承人。
      而遺產管理人之職務，民法第1179條亦明文規定，因之拋
      棄繼承之繼承人並非不可擔任遺產管理人，且法亦無明文
      禁止。審酌本案之情形，被繼承人賴世宏生前之債權債務
      關係，以及印鑑、產權證明等重要文件應屬其配偶或子女
      最為知悉、且目前仍由其等保管，就適任與否加以考量，
      除其配偶或子女外，實是不作第二人想，抗告人誠恐力有
      未逮，爰提起抗告，求為廢棄原裁定。
五、經查：
  (一)、本件相對人聲請之前開事實，業據其提出繼承系統表、戶
      籍謄本、土地及建物登記謄本影本、借據影本及原審法院
      民事執行處93年10月26日南院慶93執妥字第6122號函影本
      各1件分別附於原審及本案卷為證，並經原審法院依職權
      調閱原審法院92年度繼字688號聲請拋棄繼承卷宗及原審
      法院93年度妥字第6122號執行卷宗，核閱無誤，揆諸前開
      說明，其自係被繼承人賴世宏之利害關係人，從而，相對
      人以其為利害關係人聲請選任被繼承人賴世宏之遺產管理
      人，自屬有據。
  (二)、司法院前述函示，僅謂儘量避免選任抗告人為遺產管理人
      ，並非謂不得選任其為遺產管理人，無非著眼於國有財產
      之考量，對於法院亦無拘束力。又被繼承人賴世宏生前之
      債權債務關係及有關產權證明文件，抗告人得依其他方式
      獲悉或取得，另有關之印鑑，抗告人亦得依舉證責任分配
      方式辨識其真偽，於其管理遺產上並無困難，而上開文件
      資料其配偶賴鄭秀英或子女未必最為知悉。且繼承人均拋
      棄繼承，已無利害關係，如選定其等擔任遺產管理人，難
      期其將來執行職務能克盡職守，公正客觀，以善盡管理人
      之職務，為期公正，實不宜選任彼等為遺產管理人。相對
      人於原審法院聲請由被繼承人賴世宏其配偶賴鄭秀英充任
      遺產管理人，及抗告意旨主張被繼承人賴世宏其配偶賴鄭
      秀英及其他繼承人對於被繼承人賴世宏生前之債權債務關
      係最為知悉，且相關重要證件印鑑及產權證明等重要文件
      目前仍家屬保管中，足認其有協助清理遺產申報遺產稅之
      能力和道義責任，故就適任與否加以考量，應以被繼承人
      之最近親屬為遺產管理人最適當云云，自無可取。
  (三)、被繼承人之遺產，於遺產管理人完成清償債權並交付遺贈
      物等清算程序前，是否有賸餘，無從知悉。而依上述說明
      ，各順序之繼承人均拋棄繼承者，其剩餘財產歸屬國庫，
      而抗告人為國庫之綜理機關，為國有財產法第9條第2項所
      明定，其備有財產管理之專才，雖其經費支出屬國家資源
      ，但保護無人繼承財產之債權人之權利，亦屬政府之義務
      。於遺產管理指定之實際運作，仍認選任國有財產局為遺
      產管理人較為妥適。抗告意旨以：本件既有遺債大於遺產
      之虞，若選任抗告人為遺產管理人，抗告人仍須盡善良管
      理人之責任為其管理遺產、處理債務問題，其間所將耗費
      之人力、時間實難以金錢衡量；且管理期間所須之花費亦
      由國庫代為墊付，而若落得其遺產不足以清償，不僅國庫
      利益受損，更甚者，豈非造成浪費國家資源於少數特定人
      之不公現象云云，亦無可採。
  (四)、又相對人為被繼承人賴世宏之債權人，如兼任被繼承人賴
      世宏之遺產管理人，恐有利害衝突之虞，而不利於被繼承
      人賴世宏之其他債權人，亦不宜選任其為遺產管理人。
  (五)、綜上所述，原審法院據此指定抗告人為被繼承人賴世宏之
      遺產管理人，經核並無不合，抗告意旨復未述明原裁定選
      任其為被繼承人賴世宏之遺產管理人有何違法或其他不當
      之處，其提起抗告，聲明廢棄原裁定，非有理由。
六、據上論結，本件抗告為無理由，依非訟事件法第8條第2項、
    第28條、民事訴訟法第495條之1第1項、第449條第1項、第
    95條、第78條，裁定如主文。
中　　華　　民　　國　　94　　年　　4 　　月　　28　　日
                  民事第四庭    　審判長法　官　林金村
　　　　　　　　　　　　　　　　        法　官  丁振昌
　　　　　　　　　　　　　　　　        法　官  胡景彬
上為正本係照原本作成。
抗告人如不服本裁定，僅得於收受本裁定正本送達後10日內以違
背法令為理由，向本院提出再抗告狀（須附繕本一份及繳納再抗
告裁判費新台幣45元），而後始可再抗告於最高法院。
中　　華　　民　　國　　94　　年　　4　　 月　　29　　日
                                        書記官　趙玲瓏
                                                    Ｊ
